臺灣臺中地方法院民事判決　　　　　　　　93年度建字第10號
　　原　　　告　喬建營造有限公司
　　法定代理人　丁○○
　　訴訟代理人　周進文律師
　　被　　　告　甲○○
　　　　　　　　乙○○
　　　　　　　　丙○○
　　　　　　　　庚○○
　　　　　　　　戊○○
　　共　　 同
　　訴訟代理人　林坤勇律師
上當事人間請求給付工程款事件，本院於民國94年9月8日言詞辯
論終結，判決如下：
    主      文
被告應各給付原告新台幣參拾壹萬伍仟參佰零貳元，及被告甲○○、林婉樺、丙○○、庚○○均自民國93年2月20日起，被告戊○○自民國93年3月5日起，均至清償日止，按週年利率5﹪計算
之利息。
原告其餘之訴駁回。
訴訟費用（除減縮部分外）由被告各負擔15﹪，餘由原告負擔。
本判決原告勝訴部分，於原告為被告各以新台幣壹拾萬伍仟元供
擔保後，得就各被告分別為假執行；但被告如為原告各預供擔保
新台幣參拾壹萬伍仟參佰零貳元後，得分別免為假執行。
原告其餘假執行之聲請駁回。
    事實及理由
甲、程序方面
壹、按訴狀送達後，原告不得將原訴變更或追加；但擴張或減縮
    應受判決事項之聲明者，不在此限，民事訴訟法第255條第
    1項第3款定有明文。查原告起訴時，係請求被告給付新台幣
   （下同）2,184,367元（其中第7期工程款987,382元、第10期
    交屋款70萬元、追加款151,020元、水電工程追加款205,965
    元、履約保證金14萬元），及自起訴狀繕本送達翌日起至清
    償日止，按週年利率5﹪計算之利息。嗣於民國94年3月24日
    具狀，請求被告給付2,158,575元及其法定遲延利息（亦即
    原告於93年3月24日補充起訴理由狀中原證十九之後所附附
    表項次18中，現場施工箱體16P三只共扣款1,500元；前開附
    表項次29中，扣除簡易廚抬2座共16,000元；前開附表項次
    32中，扣除推窗W4與W8之價差共8,292元；前開款項原告同
    意扣款不再請求。至MP配電箱扣款2,500元部分，原告不同
    意扣款，仍予請求）。另於93年5月6日具狀，請求被告應分
    別給付431,319元（合計共2,156,775元），及均自起訴狀繕
    本送達翌日起至清償日止，按週年利率5﹪計算之利息（即
    再減少請求瓦斯偵測器4只共1,800元）。再於94年7月19日
    表示請求被告應分別給付431,215元（合計2,156,075元）及
    其法定遲延利息（即鑑定報告中建築師公會少算門框1樘，
    原告同意再扣除700元）。復於94年7月19日表示請求被告應
    分別給付427,779元（小數點以下四捨五入，合計2,138,897
    元。即請求第7期工程款959,090元，原請求金額為987,382
    元，扣除簡易廚台16,000元、推窗價差8,292元、木門框700
    元、箱體1,500元、瓦斯偵測器1,800元；及請求第10期交屋
    款700,000元、履約保證金140,000元、土木追加款151,020
    元；並請求水電追加款188,7 87元，原請求金額為205,965
    元，系爭房屋於92年11月份至94年2月份水費共10,817元，
    及92年11月份至94年2月份電費共6,361元，均係由被告支付
    ，前開水費及電費原告同意自系爭工程款中扣除）及其法定
    遲延利息（即被告甲○○、林婉樺、丙○○、庚○○均自93
    年2月20日起，被告戊○○自93年3月5日起均自清償日止，
    按週年利率5﹪計算之利息）。則原告除減少其請求金額外
    ，並請求被告各自給付，核屬減縮應受判決事項之聲明，故
    原告所為此項訴之減縮，與前揭條文之規定相符，自應予以
    准許。
貳、次按當事人適格，係指當事人就具體特定之訴訟，得以自己
    之名義為原告或被告，而受為訴訟標的法律關係之本案判決
    之資格而言。故在給付之訴，若原告主張其為訴訟標的法律
    關係之權利主體，他造為訴訟標的法律關係之義務主體，其
    當事人即為適格。至原告是否確為權利人，被告是否確為義
    務人，乃為訴訟標的法律關係之要件是否具備，即訴訟實體
    上有無理由之問題，並非當事人適格之欠缺（93年度台上字
    第382號判決參照）。查原告主張系爭水電工程追加款係依
    被告指示而施作，原告再委請協力廠商天杰水電工程行施工
    ，但追加工程契約仍存在於兩造之間，則依前開說明，不論
    原告是否確為權利人，就此部分並非當事人適格之欠缺，被
    告抗辯係當事人不適格云云，並不可取。
乙、實體方面
壹、原告起訴主張：一、兩造於91年11月10日簽訂工程契約書，
    約定由原告向被告承攬坐落台中市○區○○段243地號等4筆
    土地上新建住宅工程，工程總價為1400萬元；前開工程款共
    分10期，第1期於基礎完成時支付總工程款之15﹪即210萬元
    ，第2期款於一樓ＲＣ頂版完成時支付總工程款之10﹪即140
    萬元，第3期款於二樓ＲＣ頂版完成時支付總工程款之10﹪
    即140萬元，第4期款於三樓ＲＣ頂版完成時支付總工程款之
    10﹪即140萬元，第5期款於四樓ＲＣ頂版完成時支付總工程
    款之10﹪即140萬元，第6期款於五樓ＲＣ頂版完成時支付總
    工程款之10﹪即140萬元，第7期款於內部粉刷完成時支付總
    工程款之10﹪即140萬元，第8期款於外部貼磁磚完成時支付
    總工程款之10﹪即140萬元，第9期款於申請使用執照時支付
    總工程款之10﹪即140萬元，第10期款於交屋時支付總工程
    款之5﹪即70萬元。二、前開第1至第6期工程款，被告均依
    約給付，惟至第7期工程款，被告則以手頭不便為由請求暫
    緩給付，被告另要求收回部分工程欲自行施作，兩造遂於92
    年10月25日訂立協議書，約定原證三工程變更明細表所示項
    目由被告收回自行施作，該部分款項計為427,118元，由系
    爭工程款中扣除；一樓輕鋼架天花板工程款每坪以1,000元
    計，依實際數量計價，由被告補貼原告50﹪工程款。三、嗣
    原告於92年11月1日提出工程請款單，請求被告給付第7期工
    程款987,382元（第7期工程款原為140萬元，扣除被告前開
    收回自行施作之款項427,118元，及前開一樓輕鋼架天花板
    工程款14,500元），然被告並未給付，經原告於92年11月4
    日以存證信函請求給付，仍未獲置理。四、其後因系爭工程
    完工，原告遂於92年11月6日、同年月19日發函請求被告辦
    理交屋，被告則表示工程有瑕疵而未辦理交屋，原告乃再於
    同年12月8日以存證信函通知被告，其等所指瑕疵與約定不
    合部分，原告並無修繕義務，至其餘部分，原告則修繕完畢
    ，惟被告仍拒不給付系爭第7期工程款959,090元、第10期交
    屋款70萬元、履約保證金14萬元、土木追加款151,020元、
    水電工程追加款188,787元，合計2,138,897元。而被告對原
    告所負之系爭債務，其給付係屬可分，法律未特別規定，契
    約亦未另有訂定，故被告應平均分擔系爭債務，爰依系爭契
    約之法律關係，請求被告平均給付上開金額及其法定利息。
    五、對被告抗辯之陳述：（一）依起訴狀證物一、二、三可
    證原告請求追加款20,520元係正確，被告抗辯應扣除6,788
    元，與事實不符。（二）被告所抗辯建物未施作而應扣款19
    2,122元部分，均不得扣除。蓋依被告所提Ｂ表可分為7項：
    （1）其中第1、2項部分，原告已於93年3月24日補充起訴理
    由狀中原證十九之後所附附表項次32中，同意扣除推窗W4與
    W8之價差共8,292元（2,073×4＝8,292），該款項已非起訴
    之範圍，自毋庸再予扣除。（2）前開附表項次29中，原告
    已同意扣除簡易廚抬2座共16,000元，該款項已非起訴之範
    圍，自毋庸再予扣除。（3）其中第3項，台灣省建築師公會
    已就該部分列如鑑定報告之金額內，被告不得再主張重複扣
    除。（4）第4項部分，原告已於93年3月24日補充起訴理中
    之前開附表項次28中，提及因被告係另行雇工施作廚具，被
    告應先安裝廚具而未安裝，致原告於購買材料後尚未能安裝
    （見原證二十相片），此係可歸責於被告。（5）第5項部分
    ，原告於93年5月6日更正訴之聲明時已扣除該部分款項，被
    告自不得再予重複扣除。（6）第6項部分，原告於原證三工
    程追加明細表中，已扣除該部分款項，已非起訴之範圍，自
    毋庸再予扣除。（7）第7項部分，同上開第6項。（三）水
    電瑕疵扣款部分：依台灣省電機技師公會鑑定報告書（第4
    頁）記載如設計圖標示視為非工程契約，則此部分工程款之
    扣減金額為50,069元。但（1）前開鑑定報告書第34頁中記
    載ＴＲ3ψ4Ｗ220V╱110-1 90VFVA一只短作應扣款7,000元
    ，然原告已於起訴狀原證十一工程變更明細表中扣除7,000
    元，此部分係重複扣除。（2）前開鑑定報告書第33頁中記
    載NFB.1P50AF11只計1,210元已於起訴狀原證11工程變更明
    細表中扣除，此部份係重複扣除。（3）前開鑑定報告書第
    33頁附件三第24項記載，2FL定溫淋浴龍頭被竊應補裝1只、
    扣款5,500元，2FL單槍淋浴龍頭被竊應補裝2只、共扣款3,
    600元；但該鑑定報告書第25頁第24項次僅記載被竊2只（1
    只為一般式、另1只為定溫式）應補裝，鑑定報告書此部分
    多列1只一般式（價格為1,800元）應自前開50,069元中扣除
    。（4）前開鑑定報告書第33頁附件三第23、24項所列之瓦
    斯熱水器、沐浴龍頭等遭竊之損失，係於原告交付被告後所
    發生，依民法第373條規定，此部分損失應由被告負擔。（
    四）建物土木工程瑕疵扣款部分：（1）依台灣省建築師公
    會94年3月15日函附鑑定報告書第73頁第4項中「土方開挖及
    廢水處理槽運棄」為62,000元，依第75頁之計算方式，其中
    廢水槽運棄費用高達48,000元與一般6,000元之行情不符，
    故鑑定報告不實在。況原告於94年6月9日言詞辯論時，表示
    欲自行載運前開廢水槽，但被告拒絕原告自行載運，自不得
    主張扣除該費用。（2）至鑑定報告中就建物瑕疵部分其餘
    應扣款之金額共324,790元，則不爭執。（五）水電及建物
    瑕疵部分：對建物鑑定報告第13頁中所提及門框部分應有15
    樘，少算1樘，且該樘應扣除700元等事實不爭執。但其中Ｃ
    表(1)至(6)部分並非系爭工程範圍，自不得扣除。（六）土木
    工程追加款部分：（1）系爭土木追加工程皆屬工程估價單
    以外之項目，屬追加工程無誤。（2）被告所提Ｄ表第1項至
    第3項均如94年5月24日庭呈照片二所示，並非指如照片一所
    示之工程。且Ｄ表1至6項均非原工程之範圍（原證一所附喬
    建營造有限公司工程估價單第39項可證）。（3）Ｄ表中的4
    至6項，原證十一皆有註明尺寸、單價、數量及金額，被告
    抗辯均不實在。（4）原證二、三均為第7期工程無誤，但系
    爭土木追加款151,020元與第7期工程無關。被告雖否認有土
    木追加款，但被告前曾自認確有追加，但實際施作情形有差
    異，被告欲撤銷前開自認，亦需符合法律規定。（七）水電
    追加款部分：（1）均由被告與水電承包商接洽，此部分施
    作均經被告同意，工程契約書固約定須以書面為之，但並非
    效力之約定。（2）系爭水電工程追加款205,965元，係依被
    告指示而施作，原告再委請協力廠商天杰水電工程行施工，
    但追加工程契約仍存在於兩造之間，被告抗辯原告不得請求
    該工程款，自屬無據。（八）電梯工程應扣款部分：（1）
    電梯已點交與被告，電梯公司也早於92年12月起即開始保養
    ，有簽認書可證（民事爭點整理狀一證物一）。否認保固期
    利益數額為96,000元，原告不需賠償。但電梯鑰匙尚未交付
    與被告。（2）原告於94年7月19日言詞辯論時當庭提出電梯
    鑰匙1串欲交付被告，但被告拒絕收受。依民法第235條之規
    定，原告以準備給付情事通知被告，已生給付之效力。（九
    ）吊驗污水池工程款36,750元部分：被告另抗辯支出前開吊
    驗污水池工程款云云。然此係未經鑑定機關之同意，被告擅
    自雇工將生活廢水池自地下挖起，此部分支出與鑑定無關，
    自不得自系爭工程款中扣除。（十）工程尾款70萬元部分：
    （1）原告已交屋完畢。至有無瑕疵乃減少價金或請求損害
    賠償問題，但被告不得拒絕給付尾款。（2）對工程合約書
    第24條第1項及其附件付款辦法（第10期交屋款）內容真正
    不爭執。（3）如前開理由三、四所載。（4）系爭工程已驗
    收並交屋完畢。系爭工程於92年11月即已完工（見原證六交
    屋通知單），原告於同年11月11日並將電梯控制版、面版交
    付被告（見原證十四），於同年11月17日則辦理系爭工程驗
    收（見原證十八工地交屋查驗紀錄表），因被告列舉改善工
    程項目（見原證七），原告並將瑕疵改善（見原證八律師函
    ），且於92年12月2日、92年12月26日先後發函通知被告辦
    理複驗（見原證十五、十六存證信函），然被告均未配合驗
    收，嗣經兩造協商於93年1月8日辦理驗收。被告於93年1月8
    日現場查看原告修繕情形後，隨即於查驗紀錄表（原證十八
    ）簽名，系爭房屋確定興建完成；原告另於93年1月13 日，
    將系爭房屋之鑰匙交付與被告（見原證十九鑰匙點交清單）
    ，故系爭房屋已點交完畢。（十一）履約保證金14萬元部分
    ：（1）原告僅請求被告返還履約保證金，並未請求返還保
    固金；原告係於系爭契約成立時交付前開履約保證金與被告
    （見原證十二支票與收據），此與系爭契約書第27條所約定
    之保固金並不相同。（2）另否認被告所主張履約保證金轉
    為保固金之事實。（五）被告對原告所負之系爭債務，其給
    付係屬可分，法律未特別規定，契約亦未另有訂定，故被告
    應平均分擔系爭債務等語。並聲明：（一）被告應分別給付
    原告各427,779元，及自起訴狀繕本送達翌日即被告甲○○
    、林婉樺、丙○○、庚○○均自93年2月20日起，被告戊○○自93年3月5日起，均至清償日止，按週年利率5﹪計算之
    利息。（二）訴訟費用由被告負擔。（三）願供擔保，請准
    宣告假執行。
貳、被告則以：一、原告所主張第7期工程款中之追加款20,520
    元部分，實際上施作之追加金額為67,888元，有附件一之二
    中所記載砌磚67,888元之文件可證明。故原告多列13732元
    ，應自原告所請求之第7期工程款中扣除。二、建物未施作
    而應扣款部分，共為192,122元（Ｂ表、鑑定報告可證），
    應自原告所請求之款項中扣除。原告並未減縮此部分之請求
    。三、水電瑕疵應扣款61,069元。原告雖主張依工程變更明
    細表（原證十二）ＴＲ３已減掉7,000元，但工程變更明細
    表有爭議，原告又係依契約請求給付系爭工程款，而電機技
    師乃以契約鑑定原告短做ＴＲ３一只，故鑑定報告附件三之
    （編頁34頁）第3項應扣7,000元。就瓦斯熱水器及沐浴龍頭
    部分，因原告尚未交付，故遭竊之損失應由原告負擔。關於
    鑑定報告，原告所主張之部分，其內容不實在。四、建物瑕
    疵應自原告請求之款項中扣款38,6790元，有鑑定報告可證
    。五、水電及建物瑕疵部分，應再扣款26,550元，但鑑定報
    告書未列於應扣款部分。蓋1、鑑定報告中提及此部分應改
    善，故此部分亦應扣款。其明細為：(1)水電鑑定報告第8頁
    建議事項第2項應扣除之金額為2,000元（此即Ｃ表項次第1
    項所示）。(2)水電鑑定報告第4頁五、建議事項（三）、（
    四）項，應扣除之金額為被告所提Ｃ表項次第2項之3,060元
    。(3)水電鑑定報告第10頁建議改善事項第五項應扣除之金額
    6,000元，如被告所提Ｃ表之第三項所示。(4)水電鑑定報告
    第12頁建議改善事項１‧２ＦＬ（１）所示項目，應扣除之
    金額為3,050元，如被告所提Ｃ表第四項所示。(5)水電鑑定
    報告第12頁建議改善事項３‧４ＦＬ（２）所示項目，應扣
    除之金額為9,150元，如被告所提Ｃ表第五項所示。(6)水電
    鑑定報告第15頁建議改善事項第三所示項目，應扣除之金額
    為2,590元，如被告所提Ｃ表第六項所示。(7)建物鑑定報告
    第13頁中所提及之門框部分，應有15樘，但鑑定報告誤寫為
    14樘，少算1樘（亦即鑑定報告中各樓層門數合計共15樘，
    但結論只寫14樘），應扣款700元，如被告所提Ｃ表第七項
    所示。2、水電工程鑑定報告書之第3頁至第4頁之記載，依
    契約、依施工圖說、依設計圖裝置標示的部分水電鑑定結論
    第五項３（1）為準。六、土木追加款之追加金額與實際施
    作情形有差異。原告請求追加款101,020元，但被告實際丈
    量後應付金額為27,277元，如被告所提Ｄ表所示。其明細為
    ：(1)工程契約所附喬建營造有限公司工程估價單第三十九項
    雜項工程已估列不得再追加，此部分應扣除1,500元，如Ｄ
    表第一項所示。(2)Ｄ表第二項應扣除3,300元。因前開估
    價單內第三十九項人行道及門廳出入口191,150元已含括在
    內。被告所提爭點整理表格附件一之一圍牆抿石子計算式
    中１．０８＊２．９８下方書寫「入口」二字可證。(3)Ｄ表
    第三項應扣除56,000元，蓋前開估價單內第三十九項大門工
    程已包含此部分金額。(4)Ｄ表第四項，應扣除43,943元，因
    原告請求追加款54,600元，但其實際施作部分僅10,657元。
    (5)Ｄ表第五項，應扣除15,500元，因原告請求追加款20,000
    元，但實際施作金額僅4,500元。(6)Ｄ表第六項，應扣除3,
    500元，因原告請求追加款68,500元，但實際施作僅65,000
    元。（被告嗣後變更陳述：否認有施作追加工程）。七、否
    認系爭水電追加款之存在，應扣減205,965元。蓋依系爭工
    程契約書第17條第1項之約定，追加部分須雙方協議並以書
    面訂定之，追加款須有書面及被告之簽名或同意。此部分既
    無書面且未經被告簽名或同意，故原告自不得請求被告給付
    。八、電梯部分：（1）因電梯有1年免費保固期，但原告並
    未交付電梯與被告，而使被告喪失1年免費保固期利益96,00
    0元。原告應賠償給被告1年免費保固期之利益，被告自得據
    而與原告之請求主張抵銷。況且此項損失係因原告遲延點交
    所致，被告自得主張債務不履行之損害賠償，而主張與工程
    款之給付抵銷。（2）原告所提原證十九鑰匙清點單中所稱
    鑰匙係指房間鑰匙，並非電梯鑰匙。依完工驗收證明單所載
    ，電梯驗收有五項附件，原告尚未點交前開附件與被告。至
    中國菱電股份有限公司昇降機維修作業完成簽認書係維修，
    與驗收完成無關；而原證十四電梯面板點收單僅係電梯之一
    部分，原證十九所謂機房鑰匙係5樓頂樓公共房間鑰匙，原
    證十九鑰匙點交清單中所示鑰匙，原告尚留備份，備份鑰匙
    應一併點交。（3）就全部工程尚未驗收合格，故依工程合
    約書第24條之反對解釋，既尚未驗收，自無點交之情形。（
    4）因本件尚在訴訟中，是否點交完成尚未可知，自無準備
    給付或已給付之情事。況且民法第223條其要件並不適用於
    訴訟期間。九、吊驗污水池工程款36,750元部分：（1）生
    活廢水池鑑定之聲請人是原告，因鑑定作業所必須，須將生
    活廢水池開挖吊驗，臺灣省建築師公會電告原告僱工開挖，
    配合鑑定作業，原告不願配合開挖付費，臺灣省建築師公會
    ，再電告被告由臺灣省建築師公會僱工開挖，費用是否由被
    告先行墊付？經被告等商討後，同意先行墊款開挖，並非被
    告擅自僱工開挖。（2）依建物鑑定報告書第12頁第三項所
    載，生活廢水處理槽二側切割挖洞共修補10處，鑑定標的物
    現況照片編號第一一七、一一八、一一九、一二○、一二一
    、一二二、一二三、一二五、一二六、一二七、一二八、一
    二九可堪為證。（3）建物鑑定報告書第12頁第1項：實際安
    裝為60人份逢甲牌與建照設計圖40人份金鼎牌不符。（引用
    鑑定報告書第四項處理槽流放管處理不當，廢水處理後，污
    水會回流，而且屋頂雨水排水管直接排入生活廢水處理槽，
    而未依圖施作排入排水溝，為不當施作）。十、因系爭建物
    未驗收合格，未辦理交屋。依系爭工程合約書第24條第1項
    之反對解釋及其附件付款辦法第10期交屋款之規定，因土木
    鑑定及水電鑑定系爭房屋確有瑕疵，故被告自得拒絕給付尾
    款70萬元。至點交鑰匙僅係方便被告驗收，惟實際上並未驗
    收合格。對於原證十四控制面板點交單、原證十九鑰匙點交
    清單形式上及內容均真正不爭執，但原證十四控制面板點收
    單僅係電梯一部分，鑰匙點交清單部分，原告仍留1份鑰匙
    。十一、依系爭工程合約書第27條可知係保固金而非履約保
    證金，且保固期限尚未起算，自無返還問題；縱認驗收已完
    成，原告仍要負保固1年之責，其亦尚無請求返還之權。縱
    認係履約保證金，惟原告承作之工程有瑕疵，於驗收前，依
    系爭契約第26條，條件尚未成就，原告亦不得請求返還等語
    ，資為抗辯。並聲明：（一）原告之訴及假執行之聲請均駁
    回。（二）訴訟費用由原告負擔。（三）如受不利之判決，
    請准供擔保免為假執行。
參、兩造不爭之事實
一、兩造於91年11月10日簽訂工程契約書，約定由原告向被告承
    攬坐落台中市○區○○段243地號等4筆土地上新建住宅工程
    ，工程總價為1400萬元；前開工程款共分10期，第1期於基
    礎完成時支付總工程款之15﹪即210萬元，第2期款於一樓Ｒ
    Ｃ頂版完成時支付總工程款之10﹪即140萬元，第3期款於二
    樓ＲＣ頂版完成時支付總工程款之10﹪即140萬元，第4期款
    於三樓ＲＣ頂版完成時支付總工程款之10﹪即140萬元，第5
    期款於四樓ＲＣ頂版完成時支付總工程款之10﹪即140萬元
    ，第6期款於五樓ＲＣ頂版完成時支付總工程款之10﹪即140
    萬元，第7期款於內部粉刷完成時支付總工程款之10﹪即140
    萬元，第8期款於外部貼磁磚完成時支付總工程款之10﹪即1
    40萬元，第9期款於申請使用執照時支付總工程款之10﹪即
    140萬元，第10期款於交屋時支付總工程款之5﹪即70萬元。
二、前開第1至第6期及第8至第9期工程款，被告均依約給付，惟
    至第7期工程款，被告請求暫緩給付，並另要求收回部分工
    程欲自行施作，兩造遂於92年10月25日訂立協議書，約定原
    證三工程變更明細表所示項目由被告收回自行施作，該部分
    款項計為427,118元，由系爭工程款中扣除；一樓輕鋼架天
    花板工程款每坪以1,000元計，依實際數量計價，由被告補
    貼原告50﹪工程款共14,500元。
三、原告於92年11月1日提出工程請款單，請求被告給付第7期工
    程款987,382元（第7期工程款原為140萬元，扣除被告前開
    收回自行施作之款項427,118元，及前開一樓輕鋼架天花板
    工程款14,500元），然被告並未給付，經原告於92年11月4
    日以存證信函請求給付，仍未獲給付。（被告訴代主張：該
    項工程款為內部粉刷工程及建物之增減帳款，內部粉刷工程
    尚有爭執，被告函知原告依約施作，原告置之不理，原告於
    93年親率員工至工地修補部分瑕疵，鑑定結果並未全部面積
    披土共有2,484平方公尺未披土，自應扣136,620元）。
四、原告於92年11月6日、同年月19日發函請求被告辦理驗收，
    另於同年11月11日並將電梯控制版、面版交付被告，因被告
    列舉改善工程項目，原告再於92年12月2日、92年12月26日
    先後發函通知被告辦理複驗，嗣經兩造協商於93年1月8日辦
    理驗收。被告於93年1月8日現場查看原告修繕情形後，於查
    驗紀錄表（原證十八）簽名（被告主張：是就有改善的部分
    簽名，其餘瑕疵部分並未簽名），原告另於93年1月13日，
    將系爭房屋之鑰匙交付與被告（被告主張：原告仍留1份鑰
    匙未交付）。於93年2月9日兩造再進行工程複驗，但未驗收
    完成，被告並以台中民權郵局第0510號存證信函催告原告瑕
    疵尚未修繕完成。
五、原告於93年3月24日補充起訴理由狀中之原證十九之後所附
    附表項次28，因被告係另行雇工施作廚具，被告應先安裝廚
    具而未安裝，而原告於購買材料後尚未能安裝。（被告主張
    ：是原告未告知材料已經購買）。
六、原告於94年6月9日言詞辯論時，表示欲自行載運系爭廢水槽
    ，但被告拒絕原告自行載運。
七、建物鑑定報告第13頁中所提及門框部分應有15樘，少算1樘
    ，且該樘應扣除700元。
八、系爭水電追加款部分，系爭工程契約書約定須經兩造協議並
    以書面為之。
九、系爭電梯保養廠商於92年12月起即開始保養系爭電梯（被告
    主張：只保養1次），但原告尚未將系爭電梯鑰匙交付與被
    告。
十、系爭對講機部分原告已安裝完成，僅對講機外殼暫時先取下
    。
十一、原告於91年11月14日交付發票日為91年11月14日、票號為
      MM0000000、面額為14萬元之支票1張與被告作為履約保證
      金。系爭履約保證金與保固金不同。
十二、若無爭點所示各項抗辯事由，則被告應給付原告第7期工
      程款987,382元、第10期交屋款70萬元、履約保證金14萬
      元（原告主張另有追加款、水電工程追加款，故減縮前合
      計原為2,184,367元）。且被告對原告所負之系爭債務，
      其給付係屬可分，兩造契約未另有訂定，被告應平均分擔
      系爭債務。
十三、系爭房屋於92年11月份至94年2月份水費共10,817元，係
      由被告支付；92年11月份至94年2月份電費共6,361元，亦
      係由被告支付。前開水費及電費原告同意自系爭工程款中
      扣除。
十四、被告甲○○、林婉樺、丙○○、庚○○均於93年2月19日
      收受本件起訴狀繕本，被告戊○○於93年2月23日經以寄
      存送達方式收受本件起訴狀繕本。
肆、被告捨棄之攻擊防禦方法
一、捨棄同時履行抗辯之主張（見本院94年7月19日言詞辯論筆
    錄）。
二、系爭對講機外殼未裝設（因原告已於94年7月28日言詞辯論
    期日當庭交付），被告不再主張請求減少價金28,100元（見
    本院94年7月28日言詞辯論筆錄）。
伍、得心證之理由
一、查前開兩造不爭之事實，既為兩造所不爭，並有工程契約及
    其附件、協議書、存證信函、工程請款單、查驗紀錄表、鑑
    定報告書、支票影本與收據、本院送達證書在卷可證，自堪
    信為真實。
二、按稱承攬者，謂當事人約定一方為他方完成一定之工作，他
    方俟工作完成給付報酬之契約；約定由承攬人供給材料者，
    其材料之價額，推定為報酬之一部，民法第490條定有明文
    。又工作有瑕疵者，定作人得定相當期限，請求承攬人修補
    之；承攬人不於所定期限內修補瑕疵者，定作人得請求減少
    報酬，民法第493條第1項、第494條亦有規定。而報酬，應
    於工作交付時給付之，無須交付者，應於工作完成時給付之
    ，民法第505條第1項著有規定。查原告請求被告給付第7期
    工程款959,090元、第10期交屋款70萬元、履約保證金14萬
    元、土木追加款151,020元、水電工程追加款188,787元，合
    計共2,138,897元；則被告若無前開所示各項抗辯事由，自
    有給付系爭報酬之義務。茲就被告前開各項抗辯審酌如下：
（一）本件應先審究者，乃系爭第7期工程款中之追加款20,520
      元部分，原告實際施作而得請求被告給付之追加金額為何
      ？
  １、按當事人於自認有所附加或限制者，應否視有自認，由法
      院審酌情形斷定之，民事訴訟法第279條第2項定有明文。
      故就當事人承認之部分應認係完全之自認，至所附加或限
      制之部分，則視情況由當事人負舉證責任。
  ２、查被告對原告所主張第7期工程款中之追加款為20,520元
      ，並不爭執，僅以實際施作之追加金額為6,788元抗辯，
      則依前開說明，前開第7期工程款追加款共為20,520元，
      且至少已施作6,788元之部分，應係完全之自認，自堪信
      為真實。次查證人辛○○結證稱系爭工程變更明細表中所
      示之工程項目均有施作，且係被告要求原告施作等語（見
      本院94年7月19日言詞辯論筆錄），並有兩造所不爭之協
      議書（原證二）、明細表（原證三）可證，亦堪信為真實
      。則被告抗辯前開追加款20,520元僅施作6,788元云云，
      自不可採；超出6,788元之部分，亦不得扣除。
（二）次應審究者，乃系爭建物是否有未施作而應扣款192,122
      元（如被告所提Ｂ表共7項），並得自原告之系爭請求中
      扣除之情形？
  １、查原告於94年3月24日具狀，減縮請求被告給付原告於93
      年3月24日補充起訴理由狀中原證十九之後所附附表項次
      32中，推窗W4與W8之價差共8,292元（Ｂ表第1項）；前開
      附表項次29中，扣除簡易廚抬2座共16,000元（Ｂ表第2項
      ），均業如前述，此部分自不得再予扣除。
  ２、次查被告主張Ｂ表第3項所示內牆未依約全面批土應扣除1
      36,620元云云。然依台灣省建築師公會鑑定報告書所載現
      場情形為：「由各層樓牆壁油漆後之完成度，大部份平整
      均勻，小部分尚屬勉強可接受之品質，部份區域油漆後表
      面留有刷痕或極小凹凸痕，難以苛責為瑕疵：：：本項目
      部份有刷痕或凹凸洞之牆面並不影響使用機能，且尚無全
      面影響美觀，批土項目可以判定有施作，僅是品質屬尚可
      接受程度」、「工程款無須調整」，此有前開鑑定報告書
      在卷可憑，自堪信為真正，則被告主張扣除前開金額，自
      不可採。
  ３、第查原告於93年3月24日補充起訴理由狀中之原證十九之
      後所附附表項次28，即被告所提Ｂ表第4項所示單把手冷
      熱混合用龍頭6只22,200元部分，因被告係另行雇工施作
      廚具，被告應先安裝廚具而未安裝，致原告於購買材料後
      尚未能安裝，為兩造所不爭，則此部分尚未安裝，自不可
      歸責於原告，被告主張扣除及主張原告未告知材料已購買
      云云，自均不可取。
  ４、另查被告所提Ｂ表第5項所示之瓦斯偵測器未安裝應扣除1
      ,800 元部分，原告於93年5月6日具狀，減縮請求瓦斯偵
      測器4只共1,800元，亦如前述，此部分亦不得再予扣除。
  ５、再查被告所提Ｂ表第6、7項所示之電視天線VHF1只1,600
      元、電視天線UHF1只1,600元，係原約定工程之範圍，有
      原告所提之天杰水電工程行估價單可證，而此部分應裝置
      未裝置，亦為兩造所不爭，然前開VHF1只1,600元確已追
      減，有原證12工程變更明細表中可憑，至UHF1只1,600元
      是否已追減未見原告舉證，原告主張自不可採。故前開電
      視天線VH F1,600元，自應由系爭工程款中扣除。則扣除
      後，被告尚應給付原告2,137,297元（其計算方式為：2,1
      38,897﹣1,600＝2,137,297元）。
（三）第應審究者，乃系爭水電工程是否確有追加工程？原告是
      否得依系爭契約關係請求被告給付？若可，其數額為何？
      及系爭水電工程瑕疵應扣款之數額為何？究為61,019元或
      50,069元或其他數額？
　１、查證人己○○結證稱原證12工程變更明細表項次編號1、2
      、3、6、7（打字之阿拉伯數字部分）係原告託其施作，
      其餘部分（編號4、5、8）則為被告託其施作，至於手寫
      編號1、2、3部分則為追減之部分等語（見本院94年7月19
      日言詞辯論筆錄），並有前開工程變更明細表可證，自堪
      信為真實。是原告委由證人己○○施作部分，被告既未曾
      表示不同意，堪認係默示同意，縱此部分追加工程未以書
      面為之，仍無礙於其效力。則就前開原告委由證人己○○
      施作部分之工程款共94,356元（計算方式為：4,392﹢12,
      110﹢9,923﹢52,635﹢15,296＝94,356），被告自仍應依
      約給付。至被告委託證人己○○施作部分合計122,079元
      ，既非出於兩造之約定，原告請求被告給付此部分之金額
      ，自無理由。故原告僅得請求被告給付系爭水電工程追加
      款共94,356元，應可認定。則扣除非原告所得請求之前開
      122,079元後，被告尚應給付原告2,015,218元（計算方式
      為：2,137,297﹣122,097＝2,015,218）。
　２、次查如將設計圖標示視同工程契約之一部分，則系爭水電
      工程瑕疵應扣款61,019元；如將設計圖標示視為非工程契
      約，則應扣減之金額為50,069元，此有台灣省電機技師公
      會鑑定報告書在卷可憑，並為兩造所不爭，自堪信為真實
      。而系爭工程契約包括契約條文全部圖樣施工說明書估價
      單等一切文件在內，為該工程契約第5條所明定，則設計
      圖標示自為系爭工程契約之一部分，且系爭水電工程瑕疵
      應扣款61,019元，而非50,069元，均可認定。是扣除系爭
      水電工程瑕疵之扣款61,019元後，被告尚應給付原告1,95
      4,199元（計算方式為：2,015,218﹣61,019＝1,954,199
      ）。
  ３、第查前開鑑定報告書第34頁中所記載ＴＲ3ψ4Ｗ220V╱11
      0-190V FVA一只短作應扣款7,000元，及第33頁中記載NFB.
  　　1P50AF11只計1,210元，原告均已於起訴狀原證12工程變
      更明細表中扣除，而未於本件請求，此有起訴狀及前開工
      程變更明細表可憑，則此部分自毋庸重複扣除。
  ４、至前開鑑定報告書第33頁附件三第24項記載，2FL定溫淋
      浴龍頭被竊應補裝1只、扣款5,500元，2FL單槍淋浴龍頭
      被竊應補裝2只、共扣款3,600元，合計應扣款為9,100元
      。然工作毀損、滅失之危險，於定作人受領前，由承攬人
      負擔，民法第508條第1項前段定有明文；亦即於受領後，
      則應由定作人負擔。查原告於92年11月6日、同年月19日
      發函請求被告辦理驗收，並於93年1月13日，將系爭房屋
      之鑰匙交付與被告，業如前述，則原告已受領系爭工作，
      應可認定，縱系爭工作存在瑕疵，然此為被告可否請求損
      害賠償或減少價金等問題，仍無礙於前開受領工作之事實
      。從而，前開沐浴龍頭等遭竊之損失，係於原告將系爭工
      作交付被告後所發生，此部分損失自應由被告負擔。前開
      鑑定報告書將此部分亦列為系爭水電工程瑕疵應扣款部分
      ，尚有未洽，則此部分扣款9,100元，原告自仍得請求被
      告給付，被告應給付原告1,963,299元（計算方式為：1,
      954,199﹢9,100＝1,963,299）。
（四）另應審究者，乃原告請求被告給付土木追加款151,020元
      部分，是否均屬追加工程？實際施作項目為何？原告得請
      求被告給付之金額為何？及系爭建物關於土木工程之瑕疵
      ，被告得自原告請求之款項中扣款之金額為何？
  １、查證人辛○○結證稱系爭工程變更明細表中所示之工程項
      目均有施作，且係被告要求原告施作等語（見本院94年7
      月19日言詞辯論筆錄），並有原證11之工程變更明細表可
      證，亦堪信為真實。則原告請求被告給付系爭土木追加款
      151,020元，自屬有據。
  ２、次查被告抗辯因系爭建物瑕疵，而應自原告請求之款項中
      扣款386,790元，原告對於建物瑕疵應扣款324,790元部分
      並不爭執，則依前開民事訴訟法第279條第2項之規定，就
      原告承認之部分，應認係完全之自認，至原告所附加或限
      制之部分，即原告主張台灣省建築師公會鑑定報告書第73
      頁第4項中「土方開挖及廢水處理槽運棄」為62,000元，
      依第75頁之計算方式，其中廢水槽運棄費用高達48,000元
      與一般行情不符等事實，則應由原告負舉證之責任。而土
      方開挖及廢水處理槽運棄項目為62,000元，為瑕疵修復費
      用，有前開鑑定報告書及台灣省建築師公會94年3月15日
      94台建師鑑（93112）字第3212-5號函在卷可證，原告迄
      未舉證推翻，則被告請求扣除前開金額，自無不合。
  ３、故扣除系爭建物瑕疵扣款386,790元後，被告尚應給付原
      告1,576,509元（1,963,299﹣386,790＝1,576,509）。
（五）再應審究者，乃系爭水電及建物瑕疵部分，是否有鑑定報
      告書未列於應扣款部分，而應再扣款26,550元？
  １、查被告抗辯建物鑑定報告第13頁中所提及之門框部分，應
      有15樘，但鑑定報告誤寫為14樘，少算1樘，應扣款700元
      云云。兩造對此部分事實雖不爭執，然原告於於94年7月1
      9日表示減縮請求前開木門框700元，亦如前述，自不再為
      扣除。
  ２、次查其餘水電及建物瑕疵部分，鑑定報告書既未認定應予
      扣款，此為兩造所不爭，並有鑑定報告書可憑，則被告請
      求再扣款26,550元，自屬無據。
（六）復應審究者，乃系爭電梯是否已點交與被告？被告得否主
      張扣款96,000元？
  １、查系爭電梯保養廠商於92年12月起曾保養系爭電梯，但原
      告尚未將系爭電梯鑰匙交付與被告，為兩造所不爭，業如
      前述。然系爭1年免費保固期利益為96,000元，既為原告
      所否認，被告亦未舉證證明此屬原告遲延給付所受之損害
      ，其請求扣款，亦無理由。
  ２、況若被告尚未受領系爭工作，則該電梯之利益與危險，自
      應歸由原告承受負擔，被告抗辯其未受領工作，復主張承
      受利益，亦有未合。
（七）又應審究者，乃被告所支出吊驗污水池工程款36,750元，
      得否自系爭工程款中扣除？
  １、按債務不履行之賠償責任，其損害需與債務不履行有相當
      因果關係，始得請求賠償。
  ２、查證人李澤昌結證稱系爭建物之污水槽吊挖、開挖費用為
      鑑定必要費用，且其於鑑定過程中曾打電話請原告僱工開
      挖，遭原告婉拒，其遂再找被告僱工挖污水槽，費用並由
      被告負擔支出，其認當時被告支出之36,750元價錢合理等
      語（見本院94年7月28日言詞辯論筆錄）。則前開費用並
      非系爭工程合約發生瑕疵所致，顯係本件鑑定所支出之訴
      訟費用，尚難認定係應由原告依債務不履行而應賠償之費
      用範圍，則被告請求扣除，亦無理由，然此部分費用於日
      後得列為訴訟費用之一部分，附此敘明。
（八）且應審究者，乃系爭工程是否已辦理交屋，被告得否以未
      辦理交屋而拒絕給付工程尾款70萬元？
  １、按承攬人完成工作，應使其具備約定之品質，無減少或滅
      失價值或不適於通常或約定使用之瑕疵，固為民法第492
      條所明定，惟此乃有關承攬人瑕疵擔保責任之規定，與承
      攬工作之完成無涉。倘承攬工作已完成，縱該工作有瑕疵
      ，亦不得因而謂工作尚未完成。（最高法院85年度台上字
      第2280號判決參照）。
  ２、查原告於92年11月6日、同年月19日發函請求被告辦理驗
      收，因被告列舉改善工程項目，原告再於92年12月2日、
      92年12月26日先後發函通知被告辦理複驗，嗣經兩造協商
      於93年1月8日辦理驗收；被告於93年1月8日現場查看原告
      修繕情形後，於查驗紀錄表（原證十八）簽名，原告另於
      93年1月13日，將系爭房屋之鑰匙交付與被告，於93年2月
      9日兩造再進行工程複驗，但未驗收完成，被告並以台中
      民權郵局第0510號存證信函催告原告瑕疵尚未修繕完成，
      均如前述。則依前開說明，堪認系爭承攬工作已完成，僅
      該工作有瑕疵，被告得否主張損害賠償或請求減少價金之
      問題，若無減少價金或請求損害賠償問題，被告自不得拒
      絕給付尾款。而被告所抗辯損害賠償扣款之項目，亦如前
      述，被告自不得再拒付工程尾款70萬元。
（九）又系爭14萬元究係履約保證金或保固金？原告得否請求被
      告返還？
  １、按主張法律關係變更或消滅之當事人，應就法律關係變更
      或消滅之事實負舉證之責任。查原告於91年11月14日交付
  　　發票日為91年11月14日、票號為MM0000000、面額為14萬
   　 元之支票1張與被告作為履約保證金，且系爭履約保證金
      與保固金不同，均如前述。而原告亦否認被告所抗辯履約
      保證金轉為保固金之事實，被告自應就其主張之前開變更
      事實，負舉證之責任。然被告迄未舉證證明該事實，則被
      告前開抗辯，自不可取。
  ２、另按民法所謂條件，係當事人以將來客觀上不確定事實之
　　　成就或不成就，決定法律行為效力之發生或消滅之一種附
  　　款，倘當事人非以之決定法律行為效力之發生或消滅，僅
   　 以之為既存債務履行之期限者，則屬清償期之約定；並應
      認該事實發生時或其發生已不能時，為清償期屆至之時。
      查系爭工程合約第26條固規定，系爭履約金於工程驗收合
      格後，一併發還予原告。然系爭工程瑕疵既經被告請求損
      害賠償而扣款，已無驗收可言，亦即其發生已不能，依前
      開說明，為清償期屆至之時，原告請求返還系爭14萬元，
      並無不合。
（十）至系爭房屋於92年11月份至94年2月份水費共10,817元，
      係由被告支付；92年11月份至94年2月份電費共6,361元，
      亦係由被告支付；且前開水費及電費兩造同意自系爭工程
      款中扣除，均如前述。然此部分業經原告自水電工程款中
      扣除後，而減縮請求，亦不得再重複扣除，附此敘明。
三、復按數人負同一債務，而其給付可分者，除法律另有規定或
    契約另有訂定外，應各平均分擔之，民法第271條定有明文
    。查被告對原告所負之系爭債務，其給付係屬可分，兩造契
    約未另有訂定，被告應平均分擔系爭債務，為兩造所不爭，
    亦如前述，則系爭工程款（即報酬）共1,576,509元，自應
    由被告平均分擔，亦即原告請求被告各給付315,302元，均
    屬有據，至逾此部分之其餘請求，即無理由。
四、綜上所述，系爭工程款即報酬於扣除前開瑕疵工程與未施作
    工程而得請求損害賠償或減少報酬部分外，被告尚有前開工
    程款即報酬拒絕給付；從而，原告基於承攬契約之法律關係
    ，請求被告各給付315,302元，及均自起訴狀繕本送達翌日
    即被告甲○○、林婉樺、丙○○、庚○○均自93年2月20日
    起，被告戊○○自93年3月5日起，均至清償日止，按週年利
    率5﹪計算之利息部分，為有理由，應予准許。至逾此部分
    之其餘請求，即無理由，應予駁回。
五、本件原告勝訴部分，原告及被告均陳明願供擔保，聲請准予
    宣告假執行及免為假執行之宣告，經核無不符，爰均酌定相
    當之擔保金額准許併宣告之。至原告敗訴部分，其假執行之
    聲請，亦失所附麗，應予駁回，併此敘明。
丙、據上論結：本件原告之訴，為一部有理由，一部無理由，爰
    依民事訴訟法第79條、第85條第1項前段、第390條第2項、
    第392條第2項、第3項，判決如主文。
中　　華　　民　　國　　94　　年　　9　　 月　　30　　日
                  民事第三庭    法  官  陳卿和
正本係照原本作成。
如對本判決上訴，須於判決送達後20日內向本院提出上訴狀。
中　　華　　民　　國　　94　　年　　9　　 月　　30　　日
                                書記官
